臺灣板橋地方法院民事判決　九十年度訴字第二五五六號
　　原　　　告　　國立華僑實驗高級中學
　　法定代理人　　乙○○
　　被　　　告　　丙○○
　　兼訴訟代理人　丁○○
　　被　　　告　　甲○○
右當事人間返還房屋事件，本院判決如左：
    主    文
被告應自坐落台北縣板橋市○○段一四○地號上如附圖所示Ａ及Ｂ部分面積共七０．
六五平方公尺之房屋（門牌號碼：台北縣板橋市○○路○段四十一巷六號）騰空遷出
，將房屋返還原告。
訴訟費用由被告負擔。
本判決於原告以新台幣貳拾萬元供擔保後，得為假執行。
    事    實
甲、原告方面：
  一、聲明：除供擔保金額外，餘如主文所示。
  二、陳述：
  　１坐落台北縣板橋市○○路○段四十一巷六號之未辦保存登記建物，為原告學校
      所有之單身宿舍，劉耀和（已歿）原為原告學校之教職員，於任職期間向原告
      借用系爭房屋居住，嗣於民國六十七年四月一日退休，於七十三年四月接其妻
      即被告丙○○來台同住，劉耀和欲將單身宿舍擴建，當時原告學校之校長指示
      劉耀和僅能在天井位置加蓋，劉耀和亦承諾天井以外之其他部分僅蓋棚頂作為
      走道，惟其事後卻擅自將之全部改建為房間。嗣劉耀和於七十三年間死亡，被
      告丙○○繼續居住，其孫被告丁○○及被告甲○○均未經原告同意，於劉耀和
      死亡後相繼占用系爭房屋居住。
    ２依事務管理規則第二百四十九條規定及依行政院七四年五月十八日台（七四）
      人政肆字第一四九二七號函釋「七十二年四月二十九日修正事務管理規則第二
      百四十九條，既經明定宿舍借用人退休時，應在三個月內遷出，凡居住該項修
      正規則所定首長宿舍、單身宿舍及職務宿舍之退休人員，自應照辦，於退休後
      三個月內遷出」，有該釋函影本在卷可按。教育部於九十年五月二日函知原告
      學校，對不合規定住用之宿舍，仍在勸導階段者，於三個月內儘速處理，逾期
      仍未歸還者即依法提起訴訟，以維護公產。劉耀和於七十三年死亡，生前係基
      於使用借貸之法律關係，占有並使用系爭房屋，依民法第四百七十二條第四款
      規定，借用人死亡者，貸與人得終止契約。本件原告已於八十三年三月十一日
      召開協調說明會，請被告遷出，自屬終止契約之意思表示，雖被告未能同意，
      但仍不影響終止契約之效力。然經多次催告，被告均藉詞拒絕遷讓，原告又於
      八十九年向板橋市調解委員會聲請調解，因意見不一致而調解不成立，為此原
      告再以起訴狀之送達，作為終止契約之意思表示。被告均無正當權源，占有系
      爭房屋居住，當然屬於無權占有，原告本於民法第七百六十七條之所有物排除
      侵害請求權，訴請被告自附圖Ａ及Ｂ部分面積共七０．六五平方公尺之房屋騰
      空遷讓，將房屋返還予原告。
乙、被告方面：
    被告甲○○未於言詞辯論期日到場，亦未提出書狀作何聲明或陳述。
    被告丙○○、丁○○部分：
  一、聲明：原告之訴及其假執行之聲請均駁回。
  二、陳述：對於原告主張其為系爭房屋之所有權人，並無意見。原告學校准許劉耀
      和擴建宿舍，以安置教員及家屬，該宿舍即成為眷屬宿舍，依事務管理規則第
      二百四十九條規定，及依行政院七四年五月十八日台（七四）人政肆字第一四
      九二七號函釋「於事務管理規則修正前退休，而現仍續住修正前規則所定眷屬
      宿舍之退休人員，准予續住至宿舍處理時為止」，是被告劉蘭君可以繼續居住
      至學校處理時為止，原告學校之前既同意劉耀和擴建宿舍，以安置眷屬，現在
      卻違背其承諾，要求搬遷，並無理由。
    理　　由
一、本件被告甲○○未於言詞辯論期日到場，核無民事訴訟法第三百八十六條各款所
    列情形，爰依原告之聲請，由其一造辯論而為判決。
二、原告主張坐落台北縣板橋市○○路○段四十一巷六號房屋，為原告學校所有之單
    身宿舍，此為被告丙○○、丁○○所自認，應可信為真實。又被告丙○○、丁○○目前居住於系爭房屋，被告甲○○設籍於系爭房屋，並有物品放置其內等情，
    業據原告提出戶籍登記簿謄本為證，並經被告丙○○、丁○○供認在卷，且經本
    院勘驗現場屬實，囑託台北縣板橋地政事務所人員測量製有複丈成果圖可稽，被
    告占用如附圖Ａ及Ｂ部分面積共七０．六五平方公尺，自可認定為事實。
三、原告並主張：劉耀和於七十三年死亡，其生前係基於使用借貸之法律關係，占有
    並使用系爭房屋，依民法第四百七十二條第四款規定，借用人死亡者，貸與人得
    終止契約。本件原告已於八十三年三月十一日召開協調說明會，請被告遷出，自
    屬終止契約之意思表示，雖被告未能同意，但仍不影響終止契約之效力。然經多
    次催告，被告均藉詞拒絕遷讓，原告又於八十九年向板橋市調解委員會聲請調解
    ，因意見不一致而調解不成立，為此原告再以起訴狀之送達，作為終止契約之意
    思表示。被告均無正當權源，占有系爭房屋居住，當然屬於無權占有，原告本於
    民法第七百六十七條之所有物排除侵害請求權，訴請被告自附圖Ａ及Ｂ部分面積
    共七０．六五平方公尺之房屋騰空遷讓，將房屋返還予原告等情；被告丙○○、
    丁○○則以：原告學校同意劉耀和擴建宿舍，以安置教員及家屬，該宿舍即成為
    眷屬宿舍，依事務管理規則第二百四十九條規定，及依行政院七四年五月十八日
    台（七四）人政肆字第一四九二七號函釋「於事務管理規則修正前退休，而現仍
    續住修正前規則所定眷屬宿舍之退休人員，准予續住至宿舍處理時為止」，是被
    告劉蘭君可以繼續居住至宿舍處理時為止，原告學校之前既同意劉耀和擴建宿舍
    ，以安置眷屬，現在卻違背其承諾，要求搬遷，並無理由等語置辯。
四、按借用人應於契約所定期限屆滿時，返還借用物。未定期限者，應於依借貸之目
    的使用完畢時返還之，民法第四百七十條第一項定有明文。次按因職務關係獲准
    配住宿舍，屬使用借貸性質，然借用人既經退休離職，依其借貸之目的，當然應
    視為使用業已完畢，是依民法第四百七十條規定，貸與人自得據以請求借用人返
    還房屋，最高法院著有四十四年台上字第八０二號判例可資參照。被告丙○○之
    先夫劉耀和，因任職於原告學校之故，於任職期間向原告借用宿舍，當時並未約
    定借用期間，之後劉耀和於六十七年四月一日退休離職，則依上開規定及說明，
    依其借貸之目的，使用業已完畢，使用借貸關係消滅，不待終止，借用人劉耀和
    負有返還房屋之義務，嗣劉耀和於七十三年死亡，其妻被告丙○○繼承債務，亦
    負有返還房屋之義務，其並無占有之正當權源。被告丙○○雖辯稱：原告學校先
    前同意劉耀和擴建宿舍，以安置教員及家屬，該宿舍即成為眷屬宿舍，依事務管
    理規則第二百四十九條規定，及依行政院七四年五月十八日台（七四）人政肆字
    第一四九二七號函釋「於事務管理規則修正前退休，而現仍續住修正前規則所定
    眷屬宿舍之退休人員，准予續住至宿舍處理時為止」，是被告劉蘭君可以繼續居
    住至宿舍處理時為止等語，然依該函釋內容，得以繼續居住者係指退休人員，而
    劉耀和已死亡，被告丙○○並非原告學校之退休人員，當無援用該函釋之可言。
    又按動產因附合而為不動產之重要成分，依民法第八百十一條規定，不動產所有
    人取得動產所有權。查原告學校原借予劉耀和一間臥室及一間廚房，嗣同意劉耀
    和在臥室及廚房間之土地擴建房舍使用，此為兩造所不爭執，則劉耀和所擴建之
    部分，因動產附合而為不動產之重要成分，由原告學校取得擴建部分之所有權，
    該擴建部分自應與原借用之宿舍一併返還予原告學校。另被告丁○○、甲○○未
    能舉證其究有何正當使用權源，可以使用原告之房屋，亦屬無權占有。從而，原
    告學校本於所有權，對於無權占有之被告，請求被告自附圖所示Ａ及Ｂ部分之房
    屋面積共七０．五六平方公尺騰空遷讓，將房屋返還予原告，即無不合，應予准
    許。
五、原告陳明願供擔保請准為假執行之宣告，核無不合，爰酌定相當之擔保金額准許
    之。
六、因本案事證已臻明確，兩造其餘主張陳述及所提之證據，均毋庸再予審酌，附此
    敘明。
七、據上論結，原告之訴為有理由，依民事訴訟法第三百八十五條第一項前段、第七
    十八條、第八十五條第一項前段、第三百九十條第二項，判決如主文。
中　　　華　　　民　　　國　　九十一　　年　　　四　　　月　　 十八　　 日
                                  臺灣板橋地方法院民事第三庭
~B法　官　陳映如
右為正本係照原本作成。
如對本院判決上訴，須於判決送達後廿日內向本院提出上訴狀。
中　　　華　　　民　　　國　　九十一　　年　　　四　　　月　　 十八　　 日
~B書記官　高玉彬
